【裁判字號】    89,台上,906
【裁判日期】    890421
【裁判案由】    損害賠償
【裁判全文】
最高法院民事判決                                八十九年度台上字第九○六號
    上  訴  人  台北縣林口鄉農會
    法定代理人  周業豐
    訴訟代理人  邱昱宇律師
                黃紀錄律師
    被 上訴 人  乙○○
                甲○○
                丁○○
                丙○○
    右  三  人
    訴訟代理人  林耀泉律師
                郭志明律師
右當事人間請求損害賠償事件，上訴人對於中華民國八十八年十二月二十一日台灣高
等法院第二審判決（八十八年度重上字第二七四號），提起上訴，本院判決如左：
    主  文
原判決廢棄，發回台灣高等法院。
    理  由
本件上訴人主張：被上訴人乙○○係伊農會前總幹事，被上訴人丙○○、甲○○、丁
○○則原分別在伊農會任職信用部主任、放款經辦人及放款調查員；乙○○受伊之託
，有依農會法第三十一條規定秉持理事會決議執行之任務，向理事會負責，而丙○○
、甲○○、丁○○負責伊農會會員放款事宜，亦負有依善良管理人之注意義務，根據
法令及農會規定詳為審核之任務。緣訴外人洪德利因經營建設公司需款週轉，思以購
買土地提供擔保，利用借款人頭王忠慰等人分散向伊借款之方式籌款，供其個人集中
使用，於民國八十一年四月初，明知臺北縣林口鄉○○○段頭湖小段一五七、一五七
之一、一五七之六至一五七之二七地號等二十四筆土地為工業用地，且位於林口第一
公墓旁，屬尚未開發地區，另同鄉○○段菁埔小段三九地號土地、同鄉○○○段頭湖
小段二五一地號土地，均無增值潛力，卻勾結被上訴人乙○○，欲以上開土地為擔保
品，分由人頭分散借款新台幣（下同）四億五千萬元、一億六千五百萬元、三千萬元
。乙○○明知上開人頭剛申請入會，尚未取得會員資格，且洪德利擬以分散借款集中
使用之方式規避各有關規定向伊借款，竟與洪德利及其子洪敦文、女洪慧玲基於共同
犯意之聯絡，以上開洪德利所要求之額度為準，製作不動產放款值調查報告表，送請
批示核撥款項，而丙○○、甲○○、丁○○等人明知上情，亦均配合該指示辦理，未
依規定確實徵信及審核借款人之個人資力，而於八十一年四月十八日、二十日、二十
二日、二十三日陸續對人頭貸放共計四億五千萬元，於八十二年九月十四日及同年十
月九日陸續貸放一億六千五百萬元，於八十三年三月七日貸放三千萬元。逾越伊農會
會員個人擔保放款最高額度之限制。自八十四年七月間起，該人頭即未再繳息，致生
損害於伊農會及農會會員之利益。被上訴人之背信行為於八十七年十一月十七日經台
灣高等法院以八十六年上易字第六六六五號刑事判決科刑確定等情。爰依侵權行為之
法律關係，求為命被上訴人連帶給付肆仟萬元及自起訴狀繕本最後送達之翌日起至清
償日止按年息百分之五計算利息之判決。
被上訴人則以：上訴人在八十五年初或七月間即已知悉其所受損害及侵權行為人，卻
至八十八年三月二十五日始提起民事訴訟請求賠償所受損害，已逾二年期間，已罹於
時效等語。資為抗辯。
原審維持第一審所為上訴人敗訴之判決，駁回上訴人之上訴，無非以：台灣板橋地方
法院檢察署檢察官於八十五年六月十九日偵查終結將被上訴人四人提起公訴，上訴人
已自承收到起訴書。職是之故，上訴人最遲在八十五年七月間收到起訴書後，即已知
悉其所受有何項損害及侵權行為之賠償義務人，卻延至八十八年三月二十五日始提起
民事訴訟請求賠償所受損害，顯已逾二年之消滅時效期間，即不應准許。至上訴人於
上訴原審時，雖追加債務不履行之損害賠償請求，然因上訴人於第一審已明確表明依
侵權行為請求賠償損害，應係訴之追加，既為被上訴人表示不同意，應另以裁定駁回
等詞。為其判斷之基礎。
按在第二審訴訟程序中為訴之追加，非經他造同意，不得為之，但第二百五十五條第
一項第二款至第六款情形，不在此限，此觀民事訴訟法第四百四十六條第一項規定自
明。而第二百五十五條第一項第二款係規定，請求之基礎事實同一之情形。查本件上
訴人於第一審起訴時，主張被上訴人乙○○原係伊農會之總幹事、丙○○、甲○○、
丁○○則原分別在伊農會任職信用部主任、放款經辦人及放款調查員，乙○○受伊之
託，有依農會法第三十一條規定秉持理事會決議執行之任務，向理事會負責，而丙○
○、甲○○、丁○○負責該農會會員放款事宜，亦負有依善良管理人之注意義務，根
據法令及農會規定詳為審核之任務。八十一年四月初，訴外人洪德利明知上開二十四
筆土地為工業用地，且位於林口第一公墓旁，屬尚未開發地區，另同鄉○○段菁埔小
段三九號土地、同鄉○○○段頭湖小段二五一號土地，均無增值潛力，卻相互勾結，
欲以上開土地為擔保品，分由人頭王忠慰等人分散借款四億五千萬元、一億六千五百
萬元、三千萬元；乙○○明知上開人頭剛申請入會，尚未取得會員資格，且洪德利擬
以分散借款集中使用之方式規避上開規定向該農會借款，竟與洪德利及其子洪敦文、
女洪慧玲基於共同犯意之聯絡，以上開洪德利所要求之額度為準，製作不動產放款值
調查報告表，送請批示核撥款項，而丙○○、甲○○、丁○○等人明知上情，亦均配
合該指示辦理，未依規定確實徵信及審核借款人之個人資力，而於八十一年四月十八
日、二十日、二十二日、二十三日陸續對人頭貸放共計四億五千萬元，於八十二年九
月十四日及同年十月九日陸續貸放一億六千五百萬元，於八十三年三月七日貸放三千
萬元，逾越伊農會會員個人擔保放款最高額度之限制。而自八十四年七月間起，該人
頭即未再繳息，致生損害於伊及農會會員之利益。被上訴人之背信行為經台灣高等法
院以八十六年上易字第六六六五號刑事判決科刑確定，因依侵權行為所生之損害賠償
請求賠償……（見第一審卷附起訴書及原判決事實欄所載）。上訴人上開起訴之基礎
事實，已陳述被上訴人就受委任之事務，未盡善良管理人之注意義務，雖其於第一審
僅主張侵權行為之法律關係，然於上訴原審時追加委任之關係請求賠償，依上開說明
，自非法所不許。原審依法應准許上訴人為訴之追加以委任關係請求賠償部分，加以
審認論斷，竟遽以前開理由駁回上訴人之上訴，依法自有未合。上訴論旨，指摘原判
決不當，求予廢棄，非無理由。
據上論結，本件上訴為有理由，依民事訴訟法第四百七十七條第一項、第四百七十八
條第一項，判決如主文。
中      華      民      國    八十九    年      四      月    二十一    日
                              最高法院民事第三庭
                                  審判長法官  范  秉  閣
                                        法官  朱  建  男
                                        法官  許  澍  林
                                        法官  鄭  玉  山
                                        法官  李  慧  兒
      右正本證明與原本無異
                                              書  記  官
中      華      民      國    八十九    年      五      月      八      日


司法院資訊處製作；財團法人民間司法改革基金會備份。
